【裁判字號】    92,訴,671
【裁判日期】    920617
【裁判案由】    違反台灣地區與大陸地區人民關係條例等
【裁判全文】
臺灣臺中地方法院刑事判決                          九十二年度訴字第六七一號
    公  訴  人  臺灣臺中地方法院檢察署檢察官
    被      告  甲○○
                丙○○
    共      同
    選任辯護人  葉涵德
右列被告因違反臺灣地區與大陸地區人民關係條例等案件，經檢察官提起公訴（九十
二年度偵字第二０三四號），本院判決如左：
    主  文
甲○○、丙○○共同違反不得使大陸地區人民非法進入臺灣地區之規定，各處有期徒
刑肆月，如易科罰金，均以佰元折算壹日。
    事  實
一、丙○○曾因賭博罪，於民國八十三年三月二十一日為本院判處有期徒刑三月確定
    ，並於同年六月八日易科罰金執行完畢（不構成累犯）。詎仍不知悔改，復與甲○○共同基於意圖以假結婚方式使大陸地區女子非法進入臺灣地區及行使使公務
    員登載不實之公文書之概括犯意聯絡，由丙○○介紹亦有共同犯罪意思聯絡之大
    陸地區女子董華（已經檢察官不起訴處分確定，並已經遣送出境），而於九十一
    年十月十五日與甲○○一起出境前往大陸地區與董華會面，並由甲○○於九十一
    年十月十七日與董華在大陸地區廣東省河源市公證處辦理假結婚登記（檢察官誤
    載為九十一年九月間），而取得該公證處所發給之結婚公證書後，丙○○、甲○○旋於九十一年十月二十二日返回臺灣地區辦理董華來臺之手續。嗣即由丙○○
    於九十一年十月三十一日持大陸地區廣東省河源市公證處之「結婚公證書」前往
    臺北市○○○路○段一五六號十七樓財團法人海峽交流基金會（下稱海基會）辦
    理大陸地區結婚公證書之認證；經辦妥取得海基會之證明書後，旋由甲○○於九
    十一年十一月四日，持大陸地區廣東省河源市公證處出具之結婚證書及海基會出
    具之證明書，至臺中縣豐原市戶政事務所（下稱豐原市戶政事務所）填寫「結婚
    登記申請書」、向該所申辦結婚戶籍登記，使該管公務員鍾淑玲將該不實之事項
    登載於職務上所掌之公文書即戶籍登記簿、戶口名簿上；又於同年月六日前往豐
    原市戶政事務所填寫「身分證變更登記申請書」，向該所申辦身分證配偶欄之變
    更登記，使該管公務員羅淑霞將該不實之事項登載於職務上所掌之公文書即甲○○之身分證上（登載配偶為大陸地區女子董華）；甲○○於相關戶籍登記完竣，
    並向該戶政機關申請已登記大陸地區女子董華為其配偶之戶籍謄本後，乃再於同
    年十一月八日填具「大陸地區人民進入臺灣地區旅行證申請書」，並檢具其於九
    十一年十一月七日至臺中縣警察局豐原分局合作派出所填具之「大陸地區人民進
    入臺灣地區保證書」，連同甲○○之身分證、戶籍登記簿謄本等資料，向內政部
    警政署入出境管理局（下稱入出境管理局）提出行使，以配偶來臺探親為由，申
    請大陸地區女子董華入境，致使入出境管理局該管公務員審查後於上開旅行證申
    請書之公文書上記載「民國九十一年十月十七日再次結婚」等不實事項，並發給
    董華入境許可之臺灣地區旅行證，且其上記載入境事由為「探親」；而以此非法
    之方法，使董華得於九十二年一月八日持該旅行證以探親名義從大陸地區自中正
    國際機場進入臺灣地區；足以生損害於豐原市戶政事務所對於戶籍資料管理及入
    出境管理局對於入出境管理之正確性。董華入境後即由丙○○前往中正國際機場
    接機，並暫時安排至其在臺中市○○區○○街二０一號四樓之一住處居住。嗣經
    警循線於九十二年一月十日晚上十時許，在臺中市○○路與模範街口查獲丙○○
    及董華，及於同日晚上十一時許，在臺中市○○路、綏遠路口查獲甲○○，而得
    悉上情。
二、案經臺中市警察局移送臺灣臺中地方法院檢察署檢察官偵查起訴。
    理  由
一、訊據被告丙○○坦承介紹大陸地區女子即證人董華與被告甲○○結婚，且陪同被
    告甲○○前往大陸地區辦理結婚公證，及返臺後幫被告甲○○至海基會辦理大陸
    地區結婚公證書之文書驗證，並陪同被告甲○○前往入出境管理局申請證人董華
    來臺之旅行證；且於證人董華在九十二年一月八日入境臺灣地區時，由其前往中
    正國際機場接機，並暫時安排住宿於其在臺中市○○區○○街二０一號四樓之一
    住處等事實；被告甲○○則坦承有與被告丙○○前往大陸地區與證人董華辦理結
    婚公證，並於返臺後，先由被告丙○○前往海基會辦理大陸地區結婚公證書之文
    書驗證，及由其自行前往豐原市戶政事務所辦理結婚之戶籍登記及身分證配偶欄
    變更登記，並填具大陸地區人民進入臺灣地區保證書後，檢具戶籍謄本、身分證
    等向入出境管理局提出行使，以配偶來臺探親為由，申請證人董華入境，並於證
    人董華入境時係由被告丙○○前往中正國際機場接機，而由被告丙○○安排住宿
    於其住處等事實，惟均否認有何違反臺灣地區與大陸地區人民關係條例及偽造文
    書等犯行，被告丙○○辯稱：伊只是介紹證人董華與被告甲○○結婚，且是真結
    婚，證人董華入境時由伊前往接機，而證人董華下機後，即打電話與證人乙○○
    聯絡，伊覺得有異，就打電話告知被告甲○○，被告甲○○就叫伊先帶證人董華
    回家，所以證人董華才暫時住在其住處等語。被告甲○○則辯稱：伊與證人董華
    是真結婚，證人董華來臺時，因為其在打麻將且事先不知道董華要來臺灣，所以
    由被告丙○○前往接機；且因為有第三者即證人乙○○出現，伊叫被告丙○○將
    證人董華接回其住處居住。在檢察官訊問時承認犯罪，是因為證人董華表示要向
    證人乙○○拿錢解決與其之關係，伊一時生氣就承認是假結婚等語。經查，右揭
    被告丙○○、甲○○自白部分之事實，核與證人董華在警詢及檢察官訊問時所證
    述之情節大致相符。並有證人董華之臺灣地區旅行證影本在卷可稽；且有豐原市
    戶政事務所九十二年三月二十五日中縣豐戶字第０九二０００一四五四號函覆本
    院被告甲○○與證人董華申辦結婚登記之相關資料（含結婚登記申請書、海基會
    證明書、大陸地區結婚公證書、換領國民身分證申請書、戶籍謄本等）及入出境
    管理局九十二年三月二十八日境信昌字第０九二００二五八八０號函覆本院之證
    人董華出入境表及全部申請資料（含大陸地區人民進入臺灣地區旅行證申請書、
    甲○○之結婚經過說明及切結書、大陸地區人民進入臺灣地區保證書、戶籍謄本
    ）等附卷可稽，應認被告二人前揭自白部分與事實相符，而得為證據。被告丙○○、甲○○雖均否認被告甲○○與證人董華係假結婚，並辯稱渠二人為真結婚等
    語。惟查被告甲○○於警詢時供述「事實上我並不認識大陸女子董華，我係於九
    十一年十月份前往中國大陸旅遊，當時是經由朋友丙○○介紹，所以我才會辦理
    結婚登記。」、「當時介紹人丙○○與我約定，由我當大陸女子董華人頭丈夫，
    並約定每個月會給付我紅包新台幣三萬元；且約定時間為六個月，原則上是由丙○○支付金額。（以上見偵卷第十二頁背面）」又於檢察官訊問時供述因其年紀
    大了，沒辦法找到工作，故由被告丙○○找其充人頭丈夫，想要貼補一些生活費
    用，才同意假結婚等語。亦即被告甲○○於警訊及檢察官訊問時已經坦承與證人
    董華並未真正結婚，而僅係以假結婚方式，使證人董華得以入境臺灣地區。且其
    此部分之供述，核與證人董華在偵查時所證述之情節大致相符，已可認被告甲○○在偵查時之供述應非不可採信。參以被告甲○○與證人董華在大陸地區結婚後
    ，並未同居或為夫妻敦倫等行為；且於回臺辦妥證人董華入境所需之相關手續後
    ，亦不知證人董華將於何時入境臺灣；而於證人董華入境時，因正在打麻將，無
    法前往接機，而委由被告丙○○前往中正國際機場接機，嗣並暫由被告丙○○安
    排證人董華居住在被告丙○○住處等情，業據被告甲○○於本院審理時供述明確
    。而結婚為人生何等大事，二居住環境及成長背景均異之男女，互許終身，以共
    組家庭為目的而為結婚之行為；果被告甲○○與證人董華確係真正結婚，當無婚
    後竟無同居及夫妻敦倫等事；且被告甲○○遠赴大陸地區娶妻，對新婚妻子將何
    時來臺一事不知情；復於知情後，竟因正在打麻將之娛樂小事，不克前往接機，
    而委由被告丙○○前往接機，並於被告丙○○接機後，又委其安排暫時居住於被
    告丙○○住處，凡此均與經驗事理不符，顯見應以被告甲○○在偵查時所為之供
    述與事實相符，而為可採。雖被告甲○○於本院審理時辯稱因證人董華入境後，
    有第三者出現，故一時氣憤始承認犯罪等語。然查無論被告甲○○或丙○○所稱
    之第三者即證人乙○○（經本院多次傳喚均未到庭，且自九十二年三月十三日即
    出境，迄未入境，致無法訊問，有入出境管理局九十二年六月五日境信昌字第０
    九二００六二六七０號函在卷可稽；並被告丙○○、甲○○亦陳明毋需傳喚證人
    乙○○），依其二人所供，均係被告丙○○於至機場與證人董華見面後，始由證
    人董華以電話與證人乙○○聯繫，至該時始有被告甲○○所供之第三者出現；然
    如前所述，被告甲○○與證人董華之結婚，無論是結婚後是否有夫妻敦倫之行為
    ，或其新婚妻子即證人董華何時入境、入境後因正在打麻將而無法前往接機等事
    實，均在其所稱發現第三者之時點之前，顯見被告甲○○稱有第三者云云，並非
    其所為前揭悖於常情事理之行為之原因。又被告甲○○為民國三十六年生，早已
    逾知命之年，社會歷練及人生經驗自豐；而擔任人頭丈夫顯係違法行為，此為一
    般人所週知之事實，被告甲○○應亦知之甚明；又獲案時精神狀況正常，則其對
    自承犯行之後果，理應知之甚明，倘被告甲○○確屬無辜清白，則其理當於警、
    偵訊時極力否認辯駁，以免無端遭受重刑追訴，始合常理；乃其竟謂其僅係因一
    時氣憤，始承認犯罪等語，顯與情理有重大悖謬，而難予採信，自應予被告甲○○在偵查時所供之情節為屬可採，其後在本院審理時翻異前詞否認犯罪等語，自
    不可採信。另被告丙○○雖辯稱其僅係介紹被告甲○○與證人董華結婚而已等語
    ；然查被告甲○○與證人董華確係假結婚，業經被告甲○○及證人董華分於警詢
    及檢察官訊問時陳述明確，業已如前所述；且查被告丙○○關於本件被告甲○○
    與證人董華之過程，非但陪同被告甲○○前往大陸地區與證人董華辦理結婚登記
    ，且於返臺後，復幫被告甲○○前往海基會辦理文書驗證，並陪同被告甲○○前
    往入出境管理局申請證人董華入境臺灣之旅行證，並於取得入出境管理局核發之
    旅行證後，由其帶往大陸地區交付證人董華；嗣證人董華入境後，又由其前往機
    場接機，且安排居住於其住處，均已經被告丙○○於本院審理時坦白不諱。而觀
    之本件查獲之過程，係被告丙○○、證人董華與證人乙○○約妥要向證人乙○○
    取款，始為警查獲，且查獲時證人董華之臺灣地區旅行證、出境登記表、機票、
    入出境管理局旅客證件留存收據等均在被告丙○○身上查獲，有被告丙○○、證
    人董華、乙○○等人警詢筆錄在卷可稽；是其所為顯逾越介紹人之角色甚矣，足
    認被告丙○○所辯其僅係介紹被告甲○○與證人董華結婚等情，亦與事理相悖，
    而不可採信。此外，復有臺中市警察局扣押物品清單一件在卷可憑，本件事證已
    經明確，被告丙○○、甲○○犯行均洵堪認定，應依法論科。
二、按被告丙○○、甲○○均明知被告甲○○與大陸地區女子董華無結婚之真意，而
    共同謀議以假結婚方式，向戶政事務所辦理結婚之戶籍登記、身分證配偶欄之變
    更登記，並向入出境管理局提出大陸地區女子董華來臺探親之旅行證申請，經戶
    政機關及入出境管理局各將該不實之事項登載後，並提出行使，而使該大陸地區
    女子董華得以入境臺灣地區，自足以生損害於戶政機關對戶籍資料管理之正確性
    及入出境管理局對人民入出境管理之正確性；再按臺灣地區與大陸地區人民關係
    條例第七十九條第一項處罰違反同條例第十五條第一款所定使大陸地區人民非法
    進入臺灣地區罪，凡非經合法手續進入者皆包含之，使大陸地區人民以假結婚真
    入境之脫法方式，進入臺灣地區，即該當本罪，自不以偷渡進入為限（最高法院
    九十年度台上字第三一八０號判決參照）；查本案被告丙○○、甲○○與大陸地
    區女子董華等人以假結婚方式，使大陸地區女子董華入境臺灣地區，雖該大陸地
    區女子之入境臺灣地區係經由向入出境管理局以係臺灣地區男子即被告甲○○之
    配偶來臺探親為由，經申請核准後發給大陸地區人民進入臺灣地區旅行證而入境
    臺灣地區者，然如前所述，被告丙○○、甲○○與大陸地區女子董華等人係以假
    結婚真入境之脫法方式，使大陸地區女子入境臺灣地區，即該當於臺灣地區與大
    陸地區人民關係條例第七十九條第一項規定之罪，自不以該大陸地區女子係經入
    出境管理局核准入臺而有不同。核被告丙○○、甲○○所為係犯刑法第二百十六
    條、第二百十四條行使使公務員登載不實事項於公文書罪及違反臺灣地區與大陸
    地區人民關係條例第十五條第一款規定，應論以同條例第七十九條第一項之罪。
    被告丙○○、甲○○使公務員登載不實事項於公文書後，復持以行使，其等使公
    務員登載不實之低度行為為行使之高度行為所吸收，不另論罪。被告丙○○、甲○○與大陸地區女子董華間，就所犯上開刑法第二百十六條、第二百十四條行使
    使公務員登載不實事項於公文書罪及臺灣地區與大陸地區人民關係條例第七十九
    條第一項之罪，有犯意之聯絡，行為之分擔，均為共同正犯。又被告丙○○、甲○○所犯行使使公務員登載不實事項於公文書罪，其先後多次犯行，時間緊接，
    觸犯構成要件相同之罪名，顯係基於概括之犯意反覆為之，為連續犯，應依刑法
    第五十六條之規定以一罪論，並加重其刑。被告丙○○、甲○○所為以假結婚方
    式，而向主管機關申辦戶籍登記、旅行證等行為，其目的在使該大陸地區女子董
    華非法進入臺灣地區，是被告丙○○、甲○○所犯上揭刑法第二百十六條、第二
    百十四條行使使公務員登載不實事項於公文書罪及臺灣地區與大陸地區人民關係
    條例第七十九條第一項之罪二罪間，有手段目的之牽連關係，為牽連犯，應依刑
    法第五十五條後段規定，從一重之臺灣地區與大陸地區人民關係條例第七十九條
    第一項之罪處斷。公訴人就被告丙○○、甲○○二人所為行使使公務員登載不實
    事項於公文書罪部分犯行，雖僅就被告丙○○、甲○○所為向豐原市戶政事務所
    申請結婚戶籍登記部分之事實起訴，且於論罪法條亦僅認被告丙○○、甲○○係
    犯刑法第二百十四條使公務員登載不實事項於公文書罪；惟查被告丙○○、甲○○除向豐原市戶政事務所申辦結婚之戶籍登記外，並有由被告甲○○向該所申請
    身分證配偶欄之變更登記；且於相關戶籍登記完竣後，向該戶政機關申請已登記
    大陸地區女子董華為被告甲○○配偶之戶籍謄本；並填具之「大陸地區人民進入
    臺灣地區保證書」後，連同被告甲○○已變更登記之身分證、所申請之戶籍登記
    簿謄本等資料，向入出境管理局提出行使，申請大陸地區女子董華入境，使入出
    境管理局該管公務員於旅行證申請書之公文書上記載「民國九十一年十月十七日
    再次結婚」等不實事項，並發給入境許可之臺灣地區旅行證，且其上記載入境事
    由為「探親」；再由董華於九十二年一月八日持該旅行證以探親名義從大陸地區
    自中正國際機場進入臺灣地區等事實，均已如前述；是被告丙○○、甲○○於辦
    理身分證配偶欄之變更登記及申請董華之旅行證時，均另犯使公務員登載不實事
    項於公文書罪；且於使公務員登載不實事項於公文書後，又持以行使，則係犯行
    使使公務員登載不實事項於公文書罪；其此部分犯罪（使公務員登載不實事項於
    公文書罪、行使使公務員登載不實事項於公文書罪），雖未據公訴人起訴，惟與
    已經起訴之使公務員登載不實事項於公文書罪部分有連續犯裁判上一罪之關係（
    使公務員登載不實事項於公文書罪部分）及吸收之實質上一罪之關係（行使使公
    務員登載不實事項於公文書罪），基於審判不可分之原則，應為起訴效力所及，
    自為本院所得一併審究者，附予敘明。爰審酌被告丙○○、甲○○犯罪之動機、
    目的係在使大陸地區女子以非法之方式入境臺灣地區，且以此假結婚方式來臺之
    手段，破壞婚姻制度，並危害戶政機關對戶籍管理及入出境管理機關入出境管理
    之正確性，其因犯罪所生之損害；且被告丙○○、甲○○係因圖小利而為本件犯
    行，犯罪之手段尚稱平和，暨本件犯罪之情節，及犯罪後態度等一切情狀，分別
    量處如主文所示之刑，並均諭知易科罰金之折算標準，以示懲儆。
據上論斷，應依刑事訴訟法第二百九十九條第一項前段，臺灣地區與大陸地區人民關
係條例第七十九條第一項，刑法第十一條前段、第二十八條、第二百十六條、第二百
十四條、第五十五條後段、第四十一條第一項前段，罰金罰鍰提高標準條例第一條前
段、第二條，判決如主文。
中      華      民      國      九十二      年    六    月      十七    日
                                    臺灣臺中地方法院刑事第一庭
                                        法  官  林  源  森
右正本證明與原本無異
如不服本判決，應於收受本判決後十日內向本院提出上訴書狀，其未敘述上訴理由者
，並得於提起上訴後十日內向本院補提理由書狀（均須按他造當事人之人數附繕本）
「切勿逕送上級法院」
                                        書記官
中      華      民      國      九十二      年    六    月      二十    日
附錄本案論罪科刑法條全文：
臺灣地區與大陸地區人民關係條例第七十九條
違反第十五條第一款規定者，處五年以下有期徒刑、拘役或科或併科新台
幣五十萬元以下罰金。
以犯前項之罪為常業者，處一年以上七年以下有期徒刑，得併科新台幣一
百萬元以下罰金。
第一項之未遂犯罰之。
中華民國刑法第二百一十四條
明知為不實之事項，而使公務員登載於職務上所掌之公文書，足以生損害
於公眾或他人者，處三年以下有期徒刑、拘役或五百元以下罰金。
中華民國刑法第二百一十六條
行使第二百十條至第二百十五條之文書者，依偽造、變造文書或登載不實
事項或使登載不實事項之規定處斷。


司法院資訊處製作；財團法人民間司法改革基金會備份。
